【裁判字號】    97,易,181
【裁判日期】    970610
【裁判案由】    竊盜
【裁判全文】
臺灣苗栗地方法院刑事判決               97年度易字第181號
公  訴  人  臺灣苗栗地方法院檢察署檢察官
被      告  乙○○
上列被告因竊盜案件，經檢察官提起公訴（96年度偵字第5406、
5773號），本院判決如下：
    主    文
乙○○無罪。
    事    實
一、公訴意旨略以：乙○○係設於臺中市○○區○○路2 段176
    號1 樓「孟宏工程有限公司」（下稱孟宏公司）之負責人，
    於民國94年10月27日與甲○○訂定工程契約書，承作甲○○
    所有坐落頭份鎮○○路78巷12號、名稱為「陳喬套房興建
    工程」之房屋興建工程，工程總價款為新臺幣（下同）815
    萬元，訂於簽約次日開工，並於75個工作天內完工。因該工
    程前經曾懷憶承攬而未能完成，再發包與乙○○施作，故乙
    ○○接手工程時，工地內放置有先前進場之工程材料，依照
    工程契約書第9 條之規定：「本工程在未正式完成交接結算
    以前無論已完未完工程，或已運入工地之工程材料雙方均不
    得轉賣轉讓或貸與第三者，或以供抵押權及其他擔保，但經
    雙方同意者不在此限。」詎乙○○竟意圖為自己不法之所有
    ，於94年12月19日，將放置在工地內之鋼筋共計2.78噸（以
    下簡稱系爭鋼筋），載運至苗栗縣頭份鎮○○路215 號「民
    皓資源回收場」，以每公斤7 元（公訴人誤繕為公噸）之價
    格賣予不知情之鄧仕忠，計得款19,460元。嗣經甲○○發覺
    鋼筋短少，始查悉上情，因認被告乙○○所為涉犯有刑法第
    320 條第1 項之竊盜罪嫌云云。
二、按被告以外之人於審判外之言詞或書面陳述，除法律有規定
    者外，不得作為證據，刑事訴訟法第159 條固定有明文，惟
    依同法第159 條之1 規定，被告以外之人於審判外向法官所
    為之陳述，得為證據。查證人甲○○、廖進春於本院95年度
    易字第702 號之證述，對於本件被告而言，雖均為被告以外
    之人於審判外之言詞陳述，但其亦屬於被告以外之人於審判
    外向法官所為之陳述，故依刑事訴訟法第159 條之1 第1 項
    ，得為證據。
三、次按犯罪事實應依證據認定之，無證據不得認定犯罪事實；
    又不能證明被告犯罪者，應諭知無罪之判決，刑事訴訟法第
    154 條第2 項、第301 條第1 項分別定有明文。又所謂認定
    犯罪事實之證據，係指足以認定被告確有犯罪行為之積極證
    據而言，該項證據自須適合於被告犯罪事實之認定，始得採
    為斷罪之資料；而事實之認定，應憑證據，如未能發現相當
    確實證據，或證據不足以證明，自不能以推測或擬制之方法
    ，以為裁判之基礎；又認定犯罪事實所憑之證據，無論係直
    接證據或間接證據，其為訴訟上之證明，須於通常一般之人
    均不致有所懷疑，而得確信其為真實之程度者，始得據為有
    罪之認定，倘其證明尚未達到此一程度，而有合理之懷疑存
    在，復無其他調查途徑可尋，法院即應為無罪之判決，最高
    法院著有40年臺上字第86號、76年臺上字第4986號判例可資
    參照。
四、公訴意旨認被告乙○○涉有上開竊盜罪嫌，無非係以本院95
    年度易字第702 號侵占案件中(一)被告乙○○於偵查、審理中
    之供述；(二)告訴人即證人甲○○、證人廖進春及宮子強於審
    理中之證述；(三)證人鄧仕忠於警詢中之證述；(四)工地通知影
    本1 紙、工程契約書影本1 份、工程協議書及民皓資源回收
    場出具之地磅傳票1 紙等為其主要論據。訊據被告乙○○固
    坦認有出賣系爭鋼筋之事實，惟堅詞否認有何竊盜犯行，表
    示其出賣系爭鋼筋有得到告訴人同意，伊係向告訴人請求工
    程尾款未果，告訴人藉故推託不為給付，告訴人進而對伊提
    起侵占之刑事案件，幸獲無罪確定後，告訴人又以同一事由
    告發竊盜，明顯係告訴人拒絕給付尾款，藉故興訟等語置辯
    。經查：
  (一)按一般工程上之實務慣例，承攬人欲承攬工程施作時，均會
    事先至工作現場履勘、評估工程施作之難度、交通路線、成
    本及利潤後，訂出一定之總價承攬。是以，一般之工程承攬
    況且如此，而本件被告係承接前手未完成之工作物，故告訴
    人與被告間在清點、盤算工地現場方面，衡情更應力求清楚
    、仔細，本件被告係連工帶料承攬施作之情形下，前手已完
    成部分該如何議價？前手所留下之尚可使用材料如何使用？
    應經一番計算、評估後才會得出承攬總價。本件被告係以81
    5 萬連工帶料承攬告訴人之工程，而這總價815 萬之數值，
    參酌上開說明，應係經由被告評估工程現場狀況後所估出之
    總額，對於現場所遺留之材料，可使用或不可使用一定有所
    協議，加上證人甲○○之證述（詳後），當可確定該批鋼鐵
    係用於工作物即本件建築上。
  (二)本件依被告與告訴人甲○○所訂工程契約，除工程名稱、地
    點、總價、期限、範圍外，固亦載有「本工程在未正式完成
    交接結算以前，無論已完未完工程，或已運入工地之工程材
    料，雙均不得轉賣或貸與第三者，或以供抵押權及其他擔保
    」等文字，但因本件被告係承續前施工者未完成之工程，就
    前手施工過程所遺留工地現場之材料等物，究應為如何移轉
    使用或保管，則並未見上開工程契約為明確約定。參之上開
    工程契約第18條第2 款約定「已到場之材料及半成品由雙方
    依原訂分析單價計算之，如無分析單價者照市價另加合法利
    潤由甲方（即業主）收購」，而告訴人於本院審理中亦明確
    陳稱：被告係「連工帶料」承攬本件工程，本件工程之前手
    係和熙營造工程股份有限公司（以下簡稱和熙公司，負責人
    為宮子強）負責施作，嗣因和熙公司之現場工地主任未履行
    債務，在伊強烈要求趕工施作下，該主任就找本件被告來施
    作等情以觀（見本院97年度易字第181 號卷79- 80頁），則
    系爭鋼筋之所有權人究竟係告訴人或和熙公司，不無疑問。
    再者，參酌被告係中途參與前揭工程，衡情告訴人應有默許
    被告使用系爭鋼筋，其條件是要能把房子蓋好，惟該使用之
    權限範圍為何？又該如何使用？使用後該如何扣款？在上開
    工程契約書中，均未詳細規定。
  (三)證人即告訴人甲○○於本院另案審理具結證稱：「（問：你
    跟被告的工程款契約如何約定？）以總價815 萬元，連工帶
    料由被告負責完工」、「（問：這中間有無包括前手留在頂
    樓的系爭鋼筋？）沒有，那是本來就進來的，那是我的，交
    接是交給我不是交給他」、「（問：815 萬是連工帶料，系
    爭鋼筋如何算？）那是我自己的，我自己施工要用」、「（
    問：系爭鋼筋是否要給被告用在建築你的房子上？）是，系
    爭鋼筋留著就是要繼續蓋房子用的，但我強調那是我的東西
    」、「（問：假設被告房子蓋好，系爭鋼筋也用在你的房子
    上，815 萬元是否要扣除鋼筋的錢）他如果幫我蓋好我還會
    感謝他」、「（問：你能否確定系爭鋼筋何時被賣掉？）我
    不知道，我問他，他還很大方跟我說他賣掉了」等語以觀（
    見本院95年度易字第702 號卷第132-133 頁），足認系爭鋼
    筋確實係為供被告建築房屋使用。
  (四)被告辯稱系爭鋼筋伊原本已使用於建物上，亦即綁妥鋼筋準
    備施作板模供灌漿用，但告訴人要伊全部拆卸下來除鏽，伊
    便聽從而拆下，且被告事後有進一批新的鋼筋等情，亦為告
    訴人所不否認，則縱然認為系爭鋼筋之所有權人係告訴人所
    有，然告訴人容許被告使用系爭鋼筋，而被告亦實際使用該
    批鋼筋於建築上，告訴人嗣後發現後並無立即表示扣款情形
    ，卻是要求被告將系爭鋼筋除鏽，足認被告僅需在工程契約
    書所約定之總額即815 萬元內完成建屋即可，至於是否要使
    用或如何使用系爭鋼筋，則屬於工程結束後是否應扣除工程
    尾款款項之問題。亦即，告訴人於發現系爭鋼筋用於建築房
    屋上時，並無立即表示如何扣款問題，而是要求被告卸下除
    鏽，衡情應可認定係為留待日後請款時再做商討，又被告於
    請款日前，經衡量除鏽之成本與新品之價格後，認定買一批
    新的鋼筋會比將舊鋼鐵除鏽更經濟且耐用，被告遂將系爭鋼
    筋賣出後，買進新鋼筋替換，告訴人亦自陳當詢問被告系爭
    鋼筋時，被告很大方的告訴伊業已賣掉等語，足認被告並無
    故意隱瞞，因此難認被告有竊盜之犯意。
  (五)證人廖進春於本院另案審理具結證稱：「（問：（95年）1
    月9 日的協議內容為何？）當時因為頭份工地想要作決算，
    讓業主另外找人來工作，我們就不再繼續做」、「（問：協
    議過程是否和平順利或互相爭吵？）協議過程沒有什麼爭吵
    」、「（問：有無提到以前放在工地現場的鋼筋，被告處理
    價金19,460元如何處理之情事？當時有提到工地鋼筋的問題
    。因為當時是在結算，工地每一件發生的費用，都會提到」
    、「（問：告訴人對被告賣鋼筋得價款1 萬9 千多元，當時
    的態度如何？）他當時有提到我們這邊把鋼筋賣掉，他要看
    到磅單」、「（問：看到磅單後，他是否就願意把這個帳在
    1 月9 日處理掉？）當時是說有要折2 萬元，但業主要求一
    定要看到磅單」、「（問：是否看到磅單後，就可以把錢折
    掉？）照當時協議的，應該是這個意思沒錯」、「（問：為
    何這件事情在1 月9 日的協議書內沒有列進去？）因為協調
    的項目有2 、30項之多，可能是宮子強在寫協議書時漏掉了
    ，但當時確實有提到這個」（見本院95年度易字第702 號卷
    第107-108 頁）足認被告與告訴人就系爭鋼筋於出賣後訂有
    協議，從工程款中扣掉2 萬元，被告並無因此得到不法利益
    。況且，若果被告真有不法所有之意圖，根本無須同前所述
    般將系爭鋼筋已用於建築上後，再大費周章的卸下後賣出，
    而賣得之價金僅僅不到2 萬元，和承攬之總價金815 萬相比
    較，比例顯不相當，且被告又何需於事後進一批新的鋼筋以
    供建築使用。是以，被告主觀上是否具有意圖為自己不法所
    有，容有可疑。
  (六)再者，證人即在場製作協議書之宮子強於本院另案審理中結
    證稱：「（問：第一次協調時雙方有無談到賣掉鋼筋的事？
    ）那時甲○○知道這件事，但這部分雙方沒有做出什麼協議
    」、「（問：你的意思是第一次的協議甲○○與被告的協議
    並沒有就鋼筋的部分處理？）有討論，但沒有結論，我想雙
    方式刻意要去模糊此部分，站在業主（即告訴人）心態，他
    刻意不寫清楚，是怕後面不能好好結尾，他還有資源可以用
    」、「（問：這中間有無提到要以鋼筋扣抵多少工程款？）
    沒有提到這部分」、「（問：對於被告說是已經講好，但你
    沒有寫上去，對此有何意見？）因為那時差的不是30幾萬元
    ，尾款金額好像是70幾萬元，且協議書附件內任何一項的細
    目我寫的詳細，所以沒有漏掉鋼筋2 萬元的事情。因為當初
    協調他們雙方時，就希望圓滿，不要對簿公堂，所以寫得很
    詳細清楚，但對鋼筋兩萬元的事情我沒有印象」等語以觀（
    參見本院95年度易字第702 號卷第156 頁、第159 頁、第16
    1 頁），足認本件被告與告訴人間對於系爭鋼筋之處分已有
    討論，不能僅因事後未就該事項做成書面決議而認定未有任
    何協議。
  (七)又告訴人自陳上開工程原係由和熙公司所承包，嗣因和熙公
    司之現場工地主任出問題，才由本件被告繼續施作，而和熙
    公司的代表人為宮子強（見本院97年度易字第181 號卷第84
    頁），告訴人雖於本院審理中一再表示與宮子強沒有關係（
    見同上卷第79頁），但卻要求被告將本件之工程款發票開給
    和熙公司（見同上卷第67- 68頁），顯見告訴人與宮子強交
    情匪淺、關係密切，且和熙公司本身即為上開工程之前手施
    作者，若工程上有所延誤或瑕疵，衡情告訴人亦應會對和熙
    公司請求損害賠償，然告訴人自陳迄今並未對和熙公司有所
    主張，故證人宮子強對於鋼筋扣款之事所為之證言，顯有袒
    護偏頗之虞，而不足採，
五、綜上所述，公訴人所舉之證據不足以使本院達於被告乙○○
    有竊盜犯行之確信，客觀上既尚未達於通常一般人均不致有
    所懷疑，而得確信其犯罪事實之程度，依「罪證有疑，利於
    被告」之法則，即應作有利於被告之認定。此外，復查無其
    他積極證據足資證明被告乙○○確有公訴人所指此部分竊盜
    情事，此部分即屬不能證明被告乙○○犯罪，揆諸首揭法條
    規定及判例意旨，自應對被告乙○○為無罪判決之諭知。
據上論斷，應依刑事訴訟法第301 條第1 項，判決如主文。
本案經檢察官黃俊鳴到庭執行職務。
中    華    民    國    97    年    6     月    10    日
                  刑事第一庭  法  官  吳  振  富
以上正本證明與原本無異。
如不服本判決，應於判決送達後10日內向本院提出上訴狀（應抄
附繕本），其未敘述上訴理由者，應於上訴期間屆滿後20日內補
提理由書狀於本院，上訴於臺灣高等法院臺中分院。告訴人或被
害人如對於本判決不服者，應具備理由請求檢察官上訴，其上訴
期間之計算係以檢察官收受判決正本之日期為準。
                              書記官  陳  建  分
中    華    民    國    97    年    6     月    10    日


司法院資訊處製作；財團法人民間司法改革基金會備份。
